最高法院民事判決　　　　　　　　　　　　　　　　九十三年度台上字第一三二號
　　上　訴　人　甲○○
　　訴訟代理人　王成彬律師
　　被 上訴 人　乙○○
　　　　　　　　丙○○
　　　　　　　　　　　　共同.
　　　　　　　　　　　　樓之八.
右當事人間請求履行契約事件，上訴人對於中華民國九十年八月七日台灣高等法院台
南分院第二審判決（九十年度上字第六八號），提起上訴，本院判決如左：
    主  文
原判決除假執行部分外廢棄，發回台灣高等法院台南分院。
    理  由
本件上訴人起訴主張：兩造共有坐落台南縣大內鄉○○○段五０五｜二地號及同段五
０六｜一號等二筆土地（以下簡稱系爭土地）伊應有部分為四分之一，被上訴人乙○
○應有部分為四分之一，被上訴人丙○○應有部分為二分之一。其中五０五｜二號土
地原由伊耕作，民國八十九年四月間台南縣政府為拓寬道路徵收部分土地，並於八十
九年五月十五日將五０五｜二地號土地逕分割為五０五｜二及五０五｜十二、五０五
｜十三號等三筆土地，該五０五｜十二號即係被徵收之土地。迨伊至鄉公所辦理土地
徵收相關事宜時，知悉兩造前於八十八年間所簽立之協議契約書，對伊不公，乃另與
被上訴人二人協商，雙方於八十九年五月三十一日在代書處訂立合約書（下稱系爭合
約書），達成就徵收後之共有系爭土地協議分割方案及補償費歸屬等協議。約定：五
０六｜一號土地由被上訴人取得、五０五｜十三號土地由伊取得、五０五｜二號土地
由被上訴人取得０點０九六六公頃、餘由伊取得，再分割一厘餘土地給被上訴人（實
際面積以測量為準），而被徵收之五０五｜十二號土地，被上訴人二人所領取之補償
費，應於土地全部登記完畢此一條件成就後，一次交給伊。詎被上訴人二人領取上開
補償費合計新台幣（下同）一百零六萬七千零四十元後，竟拒不辦理土地分割事宜，
且擅自撤銷系爭合約書，已符合民法第九十九條第一項、第一百零一條第一項規定，
為此依據兩造於八十九年五月三十一日所簽訂之系爭合約書約定，求為命被上訴人乙
○○給付伊三十五萬五千六百八十元、被上訴人丙○○給付伊七十一萬一千三百六十
元及均自訴狀繕本送達翌日起加付法定遲延利息之判決。
被上訴人則以：系爭合約書與伊之本意不符，業經伊依法撤銷該意思表示。況合約書
中第三條約定有欠明確而無法履行，全部之契約應屬無效等語資為抗辯。
原審維持第一審所為上訴人敗訴之判決，駁回其上訴，無非以：兩造原於八十八年十
二月十四日訂有協議契約書，嗣又於八十九年五月三十一日訂立系爭合約書。該系爭
合約書之簽訂，並無被上訴人受詐欺或脅迫，或上訴人係乘被上訴人之急迫使其為財
產之給付或為給付約定之情事，被上訴人辯稱：兩造所立之八十九年五月三十一日系
爭合約書業經其依法撤銷云云，固無足取。惟該合約書，係屬共有土地之協議分割契
約，依合約書第一、二、三、四點之約定，必待兩造就共有物分割協同辦理移轉土地
，及被上訴人給付補償費予上訴人後，共有人間之共有關係始得消滅，且合約書之第
四點已明示於土地之分割登記全部辦畢，被上訴人領得之補償費始給付上訴人。因此
該補償費之給付時期應在全部土地之分割登記完畢之後。上訴人未請求被上訴人協同
辦理共有物分割登記並履行自己之登記義務，竟僅依系爭合約書第四點約定，請求被
上訴人先給付五０五之十二號土地徵收補償費，顯違兩造之約定，自屬無理。其次，
兩造所立之系爭合約書第三點約定：「大內鄉○○○段五０五之二號由甲方二人（指
被上訴人）取得０點０九六六公頃，其餘由乙方（指上訴人）取得全部，但乙方再分
割一厘餘給甲方（實際面積以測量為準）」，既僅約定被上訴人二人取得０點０九六
六公頃土地，並由上訴人再分割一厘餘土地給被上訴人，而對於該九六六平方公尺及
一厘餘土地之位置、形狀、面積均未明確約定，證人即上訴人之子楊添智證述雙方就
一厘餘之確實面積及位置均已談好云云，復為被上訴人所否認，且衡之常情，倘若兩
造於訂立系爭合約書時，確實有約定該一厘餘之土地即指一百五十平方公尺之土地，
參以兩造於合約書第三點前段面積之標示係以平方公尺載之，按理應會於該合約書中
直接載明「乙方再分割一百五十平方公尺給甲方」，而非僅以「乙方再分割一厘餘給
甲方」此一語意不明之文句，亦無須再另外註明「實際面積以測量為準」。況依證人
即代書王博弘之證述，該「一厘餘」部分之土地之分割線，究劃直線、橫線或斜線並
不明確，更無地籍圖示可資參考，益難以該「一厘餘」土地是指一百五十平方公尺而
認兩造於訂約時已對「一厘餘」土地之位置及形狀為明確之約定或可得確定。是兩造
於系爭合約書第三點之約定，因欠缺確定性，該約定應屬無效。而上訴人據以請求之
系爭合約書係就兩造共有之五０六｜一、五０五｜二、五０五｜十二、五０五｜一三
號四筆土地合併為協議分割，該分割土地自不能一部分範圍確定，一部分不確定。上
述第三點之約定既屬分割之法律行為不確定而無效，依民法第一百十一條規定，應認
系爭合約書之全部均屬無效。上訴人依據該合約書第四點請求被上訴人給付補償費，
即無可取等詞，為其判斷之基礎。
查原審先謂：「系爭合約書所約定補償費之給付時期，應在全部土地之分割登記完畢
之後，……上訴人未履行自己之登記義務，僅請求被上訴人先給付補償費，顯違兩造
之約定」，可見系爭合約書並非無效。乃原審竟復謂：「系爭合約書因第三點之約定
為無效，依民法第一百十一條規定，合約書之全部均屬無效」云云，其前後所為之論
斷，即有理由矛盾之違法。又系爭合約書第三點就上訴人應再分割「一厘餘」土地給
被上訴人之位置、形狀、面積均未為明確之約定，固為原判決所認定，然兩造既經約
定該「一厘餘（實際面積以測量為準）」，而代書王博弘亦證述：「……一厘多，雙
方都知道在哪地方，只不過面積沒有經過測量不很確定」等語（見原審卷四七頁）此
與上訴人之子楊添智證述：「有說好（位置、面積有說好）才會在合約書上寫明實際
面積以測量為準」云云（見一審卷一四八頁），似無不符。果爾，該「一厘餘」土地
之位置、形狀、面積如未經兩造達成合致之意思表示，契約上所載「實際面積以測量
為準」，豈非毫無意義？原審未詳加研求，遽為不利於上訴人之認定，自屬難昭折服
。倘系爭合約書不因第三點之約定而影響其效力，上訴人主張：「原告（上訴人）於
八十九年六月三日催告被告（被上訴人），於文到三日內應將辦理土地分割相關證件
、印章交付代書，以利履行契約，……被告竟於八十九年六月十五日以存證信函撤銷
兩造合約，足見被告根本無依約履行之情」（見第一審卷六頁），而被上訴人「撤銷
」系爭合約書之意思表示為不足取，復為原審所認定，則被上訴人應否負遲延之責？
上訴人請求被上訴人給付系爭補償費是否全屬無據？亟待釐清。原審疏未說明上訴人
前述攻擊方法之取捨意見，亦有判決不備理由之違法。上訴論旨指摘原判決不當，求
予廢棄，非無理由。
據上論結，本件上訴為有理由。依民事訴訟法第四百七十七條第一項、第四百七十八
條第二項，判決如主文。
中　　　華　　　民　　　國　　九十三　　年　　　一　　　月　　 三十 　　日
                              最高法院民事第七庭
                                  審判長法官  蘇　茂　秋
                                        法官  朱　建　男
                                        法官  蘇　達　志
                                        法官  陳　碧　玉
                                        法官  沈　方　維
      右正本證明與原本無異
                                              書  記  官
中　　　華　　　民　　　國　　九十三　　年　　　二　　　月　　 十二 　　日
                                                                        Ｌ
